【裁判字號】    95,訴,983
【裁判日期】    951025
【裁判案由】    返還不當得利
【裁判全文】
臺灣臺北地方法院民事判決               95年度訴字第983號
原      告    臺北市政府財政局
法定代理人    甲○○
訴訟代理人    古明峰律師
複  代理人    乙○○
被      告    丙○○
上列當事人間請求返還不當得利事件，本院於中華民國95年10月
12日言詞辯論終結，判決如下：
    主    文
被告應給付原告新台幣伍拾玖萬玖仟玖佰陸拾陸元及自民國九十
五年五月二十六日起至清償日止按週年利率百分之五計算之利息
。
原告其餘之訴駁回。
訴訟費用由被告負擔四分之三，餘由原告負擔。
本判決第一項於原告以新臺幣貳拾萬元為被告供擔保後，得為假
執行；但被告如以新臺幣伍拾玖萬玖仟玖佰陸拾陸元為原告預供
擔保，得免為假執行。
原告其餘假執行之聲請駁回。
    事實及理由
壹、程序事項：
    按訴狀送達後，原告不得將原訴變更或追加他訴，但擴張或
    減縮應受判決事項之聲明者，不在此限，民事訴訟法第255
    條第1項第3款定有明文。本件原告起訴時，請求被告給付新
    臺幣（下同）72萬2,526元，及自訴狀繕本送達翌日起至清
    償日止，按週年利率5%計算之利息；嗣本院於民國95年5月
    24日至現場履勘，並委請臺北市建成地政事務所分別於同日
    及同年7月7日就原告主張被告占用之土地範圍實施測量，依
    該地政事務所所為之複丈成果所示，原告主張依複丈結果被
    告占用之前揭土地面積與起訴聲明有別，即引前述測量結果
    計算被告應給付之金額後，於同年10月12日之言詞辯論期日
    更易其訴之聲明為：被告應給付原告64萬6,128元，及自訴
    狀繕本送達翌日起至清償日止，按週年利率5%計算之利息。
    核其所為，屬減縮應受判決事項之聲明，揆諸首揭規定，原
    告所為訴之變更，合於法律規定，應予准許。
貳、實體事項：
一、原告主張：坐落臺北市○○區○○段2小段88地號土地（下
    稱系爭土地）係原告管理之臺北市市有土地，被告丙○○無
    法律上原因自89年10月至93年3月間占用系爭土地，並於其
    上搭蓋門牌號碼臺北市○○區○○街84之5號（如附圖所示A
    部分，面積57平方公尺）及84之6號（如附圖所示B部分，面
    積36平方公尺）之建物（下稱系爭84之5及84之6號建物），
    面積共計93平方公尺，經依土地法第105條準用同法第97條
    及平均地權條例施行細則第21條之規定，以公告地價為申報
    地價計算之結果，被告受有相當於租金64萬6,128元之不當
    得利，而原告因無法使用收益系爭土地致受有損害，經原告
    屢次催討被告返還上開不當得利，被告均置之不理，爰依不
    當得利之法律關係請求被告給付之。並聲明：（一）被告應
    給付原告64萬6,128元，及自訴狀繕本送達翌日起至清償日
    止，按週年利率5％計算之利息。（二）願供擔保請准宣告
    假執行。
二、被告則以：（一）依土地法第 105 條準用第 97 條之規定
    ，計算基地建築房屋之租金，應以土地及其建築物之「申報
    地價」為據，若無「申報地價」，則依平均地權條例第 16
    條之規定，以公告地價 80 ％為其申報地價，因此原告逕依
    「公告地價」而非以「申報地價」計算租金，顯有違誤。（
    二）系爭 84 之 5 及 84 之 6 號建物自 41 年 4 月完工
    迄今已超過 50 年，屬於老舊房屋，而系爭土地為袋地，出
    入皆需經過寬度僅有 1 米多之三水街 84 號之 1 之小巷道
    （下稱系爭巷道），極為不便，且該巷道屢遭人檢舉堆放雜
    物及危險物品，顯見系爭房屋已無經濟上利用之價值，原告
    請求按公告地價週年利率 5 ％計算之租金，顯屬過高。（
    三）系爭巷道為公用通道，並非系爭 84 之 5 及 84 之 6
    號建物所占用之基地部分，因此原告計算租金時應將此部分
    面積扣除。（四）依民法第 126 條之規定，原告請求被告
    返還占用系爭土地之不當得利，其請求超過 5 年部分，應
    已罹於時效等語，資為抗辯。並聲明：原告之訴駁回。（二
    ）如受不利判決，願供擔保請准宣告免為假執行。
三、原告主張系爭土地為臺北市所有由原告管理，被告自89年10
    月至93年3月間占用系爭土地，並於其上搭蓋系爭84之5及84
    之6號建物，而兩造間並無任何租賃等使用系爭土地之法律
    原因關係之事實，業據原告提出土地登記謄本、臺北市房屋
    紀錄表影本、系爭84之5及84之6號建物建物登記謄本各1份
    附卷可稽，並經本院會同臺北市建成地政事務所人員親至現
    場勘驗屬實，製有勘驗筆錄暨複丈成果圖在卷可憑，復為被
    告所不爭執，自堪信為真實。
四、原告另主張依土地法第105條準用同法第97條及平均地權條
    例施行細則第21條之規定，以公告地價為申報地價計算之結
    果，被告占用系爭土地共計93平方公尺，因此應返還自89
    年10月至93年3月所獲得相當於租金64萬6,128元之不當得利
    ，則為被告所否認，並以上開情詞置辯，是本件兩造主要之
    爭點厥為：（一）被告所占用之面積是否應將系爭巷道之面
    積計入？（二）系爭土地之租金以多少為適當？（三）原告
    請求被告返還自89年10月至93年3月間占用系爭土地之不當
    得利有無罹於時效？經查：
   （一）被告於本院審理時，雖自承占用系爭土地，並於其上
         搭蓋系爭84之5及84之6號建物（見本院95年6月22日言
         詞辯論筆錄），惟其抗辯稱如附圖所示 A 部分內，尚
         有系爭巷道為公用通道，非被告所占用，因此計算租
         金時應將系爭巷道之面積予以扣除云云，然衡諸被告
         亦自承系爭巷道之最後 2 戶（即本件之系爭 84 之 5
         及 84 之 6 號建物）因為被告所有，因此於系爭通道
         前建有一扇門等語（見本院 95 年 10 月 12 日言詞
         辯論筆錄），由此可知，系爭巷道前既有一扇門管制
         出入，且該門為被告所搭建並管理，顯見系爭通道係
         供被告私人使用之走道，而非公用通道至為明顯；另
         參以地政人員所製作之複丈成果圖顯示，被告所有之
         系爭 84 之 5 及 84 之 6 號建物，如附圖所示 A、B
         二部分，占用系爭土地各為 57 平方公尺、36 平方公
         尺，有土地複丈成果圖在卷可稽，是原告主張被告占
         用之面積範圍為 93 平方公尺，自屬有據，被告上開
         所辯不足採信。
   （二）按依不當得利之法則請求返還不當得利，以無法律上
         之原因而受利益，致他人受有損害為其要件，故其得
         請求返還之範圍，應以對方所受之利益為度，非以請
         求人所受損害若干為準，無權占有他人土地，可能獲
         得相當於租金之利益為社會通常之觀念（最高法院 61
         年度台上字第 1695 號判例可資參照）。又「城市地
         方房屋之租金，以不超過土地及其建築物申報總價年
         息百分之十為限」土地法第 97 條定有明文，基地租
         賃之情形，依土地法第 105 條，亦準用該條規定，再
         者「公有土地及依本條例第十六條照價收買之土地，
         以各該宗土地之公告地價為申報地價，免予申報」此
         亦為平均地權條例施行細則第21條所明定。本件被告
         無權占有原告所管理之系爭土地，已如前述，其受有
         相當於租金之利益，依上開意旨，原告自得依不當得
         利之規定，以公告地價為其計算依據，向被告請求返
         還相當於租金之數額。又系爭土地鄰近廣州街及龍山
         寺地下商場，生活機能良好，且參諸本院於95年5月24
         日履勘現場時，依到場之承租人蕭錦雲所述，其自80
         年起即向被告承租系爭84之5及84之6號建物，每月租
         金3萬6000元等情有房屋租賃契約書附卷可參，顯見該
         屋仍有經濟價值，而被告將該屋出租，確實受有相當
         於租金之利益，是被告辯稱系爭建物為50年之老舊房
         屋，已無經濟價值云云，不足採信，惟另衡酌系爭建
         物位處袋地，且出入系爭建物之系爭巷道寬度約僅有1
         公尺，且該巷道屢遭人檢舉堆放雜物及危險物品等情
         ，此亦有原告所提出之陳情函、臺北市政府警察局萬
         華分局書函及照片數張為證，就進出之便利性而言，
         受有極大限制，本院綜合上開情形，認原告請求相當
         於租金之不當得利，應以前揭土地之公告地價年息5％
         為適當。
   （三）復按租金之請求權因 5 年間不行使而消滅，既為民法
         第 126 條所明定，則凡無法律上之原因而獲得相當於
         租金之利益，致他人受損害時，如該他人之返還利益
         請求權已逾租金 5 年短期消滅時效之期間，債務人並
         為時效之抗辯者，債務人對於相當於已罹消滅時效之
         租金之利益，自得拒絕支付 (最高法院 49 年 1730
         號判例參照 ) 。查本件請求為相當於租金之請求，自
         適用 5 年短期時效，且被告對原告之請求已為時效之
         抗辯，而本件請求原告於 95 年 1 月 13 日始將起訴
         狀提出於法院，有本院收狀戳章可憑，故原告僅得請
         求自 90 年 1 月 14 日起相當於租金之不當得利，該
         日之前之返還利益請求權因已逾消滅時效之期間，故
         被告自得拒絕支付。從而，系爭土地 90 年至 92 年
         間所適用之 89 年份公告地價及 93 年所適用之 93
         年度公告地價，皆為每平方公尺 3 萬 9700 元，則就
         被告無權占用之時期為 90 年 1 月 14 日起至 93 年
         6 月 13 日止，共計 39 個月，占用土地之面積為 93
         平方公尺，90 年至 93 年之公告地價為每平方公尺 3
         萬 9700 元，再按土地申報地價年息百分之 5 計算，
         總計被告應返還原告相當於租金之不當得利為 59 萬
         9966 元（計算方式：39,700 × 93 ×（5 ％÷ 12）
         × 39 ＝ 599, 966 ，元以下 4 捨 5 入）。
五、綜上所述，原告基於不當得利之法律關係，請求被告給付原
    告59萬零9966元，及自訴狀繕本送達之翌日即95年5月26日
    起至清償日止，按年息百分之5計算之法定遲延利息，為有
    理由，應予准許，逾此部分為無理由，應予駁回。
六、另本件原告勝訴部分，兩造分別陳明願供擔保請准宣告假執
    行或免為假執行，核無不合，爰分別酌定相當之擔保金額，
    予以准許。至原告敗訴部分，其假執行之聲請失所附麗，應
    予駁回。
七、本件論證已臻明確，兩造其餘主張、陳述及攻擊防禦方法，
    對判決之結果無影響，爰不一一加以論述，附此敘明。
八、訴訟費用負擔之依據：民事訴訟法第79條。
中    華    民    國    95    年    10    月    25    日
                  民事第一庭      法  官  朱漢寶
以上正本係照原本作成
如對本判決上訴，須於判決送達後20日內向本院提出上訴狀
中    華    民    國    95    年    10    月    25    日
                                  書記官  黃瓊玉


司法院資訊處製作；財團法人民間司法改革基金會備份。
